臺灣雲林地方法院民事判決
109年度重訴字第50號
原      告  廖万漳  
訴訟代理人  張藝騰律師
被      告  廖万瑤  
上列當事人間土地所有權移轉登記事件，本院於民國110年1月25
日言詞辯論終結，判決如下：
    主  文
原告之訴駁回。
訴訟費用由原告負擔。
    事實及理由
一、原告主張：
  ㈠緣兩造之祖父母廖科水銀、廖李是於民國88年間將其等名下
    所有坐落雲林縣○○鄉○○段000○0000○0000地號土地（以下分
    稱857、1105、系爭1117地號土地）以抽籤方式分別贈與予
    三名孫子，即兩造及訴外人廖万鬚，而由廖万鬚取得857 地
    號土地、原告取得系爭1117地號土地、被告取得1005地號土
    地。惟因當時原告有車禍官司，恐遭第三人索賠，故商議先
    將系爭1117地號土地借名登記予被告，待日後被告再將系爭
    1117地號土地返還登記予原告。然事隔多年後，廖科水銀於
    100年間曾多次催促被告返還系爭1117地號土地予原告，然
    被告均置之不理，致廖科水銀於101年間親筆書寫覺書等文
    件，亟待被告能遵守承諾將系爭1117地號土地返還予原告，
    詎被告迄今仍未返還系爭1117地號土地予原告。爰以起訴狀
    之送達為意思表示，終止兩造間就系爭1117地號土地之借名
    登記契約，並依民法第179條規定，提起本件訴訟等語。並
    聲明：被告應將系爭1117地號土地移轉登記予原告。
　㈡對被告抗辯所為之陳述：
　⒈被告稱廖科水銀贈與系爭1117地號土地予伊，其等間並約定
    奉養祖父母終老、簽立本票、有扶養祖父母等情事，與事實
    不符，亦與本件無涉。實情係兩造祖父母之財產已足夠其等
    生活所需，無須兒孫奉養，甚至廖科水銀晚年聘僱看護之費
    用亦是由其自行支付。
　⒉被告固陳稱廖科水銀晚年有重聽、記憶力不佳等情事，亦非
 　 事實，實則廖科水銀耳聰目明，且直至過世前皆意識清楚，
    具有完整之辨識能力，該覺書係廖科水銀於意識清楚情況下
    親自書寫完成，被告所辯無非臨訟杜撰之詞，且皆避重就輕
    ，並不足採。
二、被告則以：
　㈠系爭1117地號係廖科水銀以贈與名義移轉與被告所有，並非
    原告借名登記予伊，而廖科水銀移轉系爭1117地號土地與被
    告之原因，是其與被告約定由伊扶養祖父母廖科水銀、廖李
    是至終老，故廖科水銀才將系爭1117地號土地贈與登記予被
    告，甚至被告為擔保該扶養義務之履行，還簽發面額新臺幣
    （下同）300 萬元之本票予廖科水銀收執，苟非此約定，廖
    科水銀豈會將系爭1117地號土地贈與予被告，而非其他晚輩
    。
　㈡祖父母過世前皆由被告與其配偶共同照顧，直至廖科水銀過
    世前一兩年才有聘用外籍看護分擔照顧之責，可證上開被告
    所述真實不虛。另就原告所提覺書部分，被告否認其形式及
    實質真正，縱為廖科水銀手書，據原告陳稱該覺書係於101 
    年間書寫，惟當時廖科水銀年事已高，而有重聽、記憶不佳
    等情事，該覺書內容是否係廖科水銀之真實意思，不無可疑
    等語，資為抗辯。並聲明：原告之訴駁回。
三、兩造不爭執之事實：
  ㈠廖科水銀、廖李是育有訴外人廖富子(26年12月24日生、28年
    7月2日死亡)、李廖華民、廖元照、廖茶、廖柚、廖華咸、
    廖㚹、廖秋梅。廖元照則依序育有廖万鬚、原告、被告。
　㈡857地號土地前為廖李是所有；1005地號土地、系爭1117地號
    土地前為廖科水銀所有，該3筆土地是以抽籤方式決定由廖
    万鬚取得857地號土地、原告取得系爭1117地號土地、被告
    取得1005地號土地。
  ㈢廖李是於88年9月2日將其所有857地號土地以贈與為登記原因
    移轉予廖万鬚所有，雲林縣西螺地政事務所並於88年9月22
    日辦理移轉登記完畢。
  ㈣廖科水銀於89年1月21日將其所有1005地號土地以贈與為登記
    原因移轉予被告所有，雲林縣西螺地政事務並於89年1月21
    日辦理移轉登記完畢。
　㈤廖科水銀於90年2月15日將其所有系爭1117地號土地以贈與為
    登記原因移轉予被告所有，雲林縣西螺地政事務所並於90年
    3月8日辦理移轉登記完畢。
　㈥廖科水銀分別於57年5月10日、81年5月26日將其所有坐落雲
    林縣○○鄉○○段0000地號土地、應有部分各2分之1以贈與為登
    記原因移轉予廖茶所有，雲林縣西螺地政事務所並分別於57
    年5月28日、81年7月31日辦理移轉登記完畢。
　㈦廖李是於84年6月12日將其所有坐落雲林縣○○鄉○○段000地號
    土地、應有部分225分之180以贈與為登記原因移轉予廖華咸
    所有，雲林縣西螺地政事務所並於84年7月21日辦理移轉登
    記完畢。
  ㈧兩造稅務電子閘門財產所得調件明細表。
　㈨雲林縣西螺地政事務所109 年9 月4 日雲西地一字第1090004
    499號函暨附件、109 年10月16日雲西地一字第1090005455
    號函暨附件。
四、本件兩造所爭執之處，應在於：
　㈠兩造間就系爭1117地號土地是否存在借名登記契約?
  ㈡如有，則原告以終止上開借名登記契約為由，而依民法第1 7
    9條規定請求被告將系爭1117地號土地移轉登記予原告，有
    無理由?
五、茲論述如下：
  ㈠按稱「借名登記」者，謂當事人約定一方將自己之財產以他
    方名義登記，而仍由自己管理、使用、處分，他方允就該財
    產為出名登記之契約，其成立側重於借名者與出名者間之信
    任關係，在性質上應與委任契約同視，倘其內容不違反強制
    、禁止規定或公序良俗者，固應賦予無名契約之法律上效力
    ，並類推適用民法委任之相關規定，最高法院98年度台上字
    第990號判決意旨可資參照。復按當事人主張有利於己之事實者，就其事實有舉證之責任，民事訴訟法第277 條前段亦有明文，又請求履行債務之訴，除被告自認原告所主張債權發生原因之事實外，應先由原告就其主張此項事實，負舉證之責任，必須證明其為真實後，被告於其抗辯事實，始應負證明之責任，此為舉證責任分擔之原則，最高法院43年台上字第377號判決意旨可資參照。民事訴訟如係由原告主張權利者，應先由原告負舉證之責，若原告先不能舉證，以證實自己主張之事實為真實，則被告就其抗辯事實即令不能舉證，或其所舉證據尚有疵累，亦應駁回原告之請求。原告主張兩造間就系爭1117地號土地存在借名登記契約之情，既為被告所否認，並以前開情詞置辯，則揆之上開說明，原告即應就此有利於己之事實負舉證責任。
  ㈡經查，原告主張兩造間就系爭1117地號土地存在借名登記契
    約等語，固據其提出覺書二紙、臺灣臺南地方法院88年度訴
    字第1905號民事判決為證，然為被告所否認，且縱認該等覺
    書為真正，惟依該二紙覺書分別記載：「覺書　廖科水銀筆
    　田尾1117號抽籤是抽著万璋是4分5厘28公頃因万璋車禍犯
    案不能定我是想定寄万瑤如今如何設法處理我是希望大家可
    慮 這2塊厝地是本人的手對廖新買入我想是不可計較廳東給
    万鬚所有廳西給万瑤所有要證人廖元照及華咸素香每人蓋印
    指模」、「廖科水銀覺書本人真希望您3兄弟要和和氣氣相
    處各人打拼…成功，阿公就太高興了各人就要好好可利人生
    短短幾拾年在世間不要計較有緣才相聚好好珍惜大家歡喜好
    阿公年老歲多請您諒解」等文，則依上開覺書所記載之文義
    ，至多僅能證明系爭1117地號土地縱使有原告所稱借名登記
    契約存在，該借名登記契約之當事人乃係兩造祖父及被告，
    而非兩造，是原告尚難持上開覺書、判決為有利於己之證明
    。
　㈢原告雖再以證人廖万鬚、程麗霞、廖元照、廖華咸之證詞為
    證，然為被告所否認，且縱認證人廖万鬚、程麗霞、廖元照
    、廖華咸之證詞為真正，然依證人廖万鬚、程麗霞、廖元照
    、廖華咸到庭分別證述稱：祖父輩要直接分3塊土地給我們
    孫子輩，因土地面積大小不一，為了公平才以抽籤方式決定
    由何人取得。我是抽到857地號土地、被告抽到1005地號土
    地，原告則沒有回來抽，是祖父代抽，地號為系爭1117地號
    土地，抽籤地點在祖父家裡，在場人為祖父母，我和被告。
    我及被告所抽到的土地都有各自登記在自己名下，至於系爭
    1117地號土地，因原告於88年3月初有交通事件遭法院判賠
    ，祖父母擔心會被法院拍賣，所以才會借名登記在被告名下
    ，這些事情當初祖父母在我們抽籤及代抽時都有當面講清楚
    ，但被告如何說就不清楚了。借名登記這件事情，祖父當初
    在抽籤及代抽時，有在我及被告面前說要借名登記這件事，
    等到代抽完畢後，祖父也有告知原告就有借被告的名字來登
    記系爭1117地號土地，要等到事故發生若干年後才會回復登
    記，至於原告如何回應，我不瞭解、我先生（即廖万鬚）是
    抽到857地號土地、老二(即原告)是抽到系爭1117地號土地
    、老三(即被告)是抽到1005地號土地，是在東邊客廳抽籤決
    定，在場人為我先生的祖父母、我先生及被告，而我則是在
    門外，抽完後，祖父母有告訴我抽籤的結果，且祖父有跟我
    說是我先生先抽，被告再抽，剩下即是由祖父代抽，祖父就
    說他都已經分配好了。祖父母約於89、90年間說老二有官司
    ，本來要登記在大姐身上，但因大姐要出嫁說不方便，就登
    記在被告那裡，以後等官司結束，還是有結婚有老婆或小孩
    時，再叫被告登記給老二老婆或小孩。祖父在過世前跟我提
    過系爭1117地號土地會登記在被告名下，原因是原告有車禍
    案件在身對方要跟他索賠，他身上沒有錢，怕如果登記在他
    名下會被查扣，就想說先借放、借登記，這是祖父母跟我講
    的，但我沒有問被告過，也沒有聽到祖父母如何跟被告說。
    祖父曾於99、100年間多次在客廳提被告要還給老二，但被
    告都說不要，祖父才拿覺書給我看，問我這樣寫可以嗎，一
    直到他過世後，我才到他房間拿出來、我父母（即廖科水銀
    、廖李是）在世時有留3筆土地要贈與給我，我想說不用這
    麼麻煩，因為以後還是要登記給我小孩，所以就叫他們直接
    登記在小孩名下即可。廖万鬚是857地號土地、原告是系爭1
    117地號土地、被告是1005地號土地，是抽籤方式決定，廖
    万鬚先抽，再來是被告抽，剩下的籤即是我爸爸代原告，也
    就是那隻籤是原告的。抽籤時，我不在場，回來時我父母有
    跟我說抽籤結果為何，原先是要按抽籤結果去辦理登記，但
    因為原告有卡到車禍案件，所以他爺爺才將原告的系爭1117
    地號土地借在被告的名下，當時我爸爸說原告有卡到案件，
    所以借名在被告名下，在他還沒有過世前，就有要被告將系
    爭1117地號土地返還給原告，我也有跟被告說要將土地過戶
    回去給原告，但被告並沒有這麼做。借名這件事是我爸爸跟
    我說的，至於有無跟兩造說，我就不清楚了。另外，我爸爸
    有寫二份文件，並交代證人廖華咸，證人廖華咸要拿給我處
    理，但我說這是父親交待給她的事，她要去處理這件事情，
    所以我才沒有處理，我父親在世前就有要求被告要將系爭11
    17地號土地返還給原告，但是被告一直不肯，我父親才會以
    書面寫清楚、我父母有跟我說他們有保留4塊土地要給我及
    三名姪兒（即廖万鬚及兩造），我是最小一塊，至於其他三
    筆土地因面積大小不一，要用抽籤方式決定才不會有怨言。
    抽籤時老二忙於工作沒有回來，老大及老三有在，而我爸爸
    則是代原告抽籤，是在我們家抽的，所謂保留是指贈與的意
    思，抽籤結果是廖万鬚是857地號土地、原告是系爭1117地
    號土地、被告是1005地號土地。至於這三筆土地登記情形，
    我父母沒有跟我說，是因為我認為他們會處理的很好，所以
    才沒有過問，而他們既然沒有講，我也不會去問。姪子何時
    去登記，我不知道，但是我知道他們是如何登記的，廖万鬚
    是登記857地號土地，而原告的系爭1117地號土地當初就是
    說要借放在被告身上，是我父母說要借放在被告身上，至於
    被告一樣是登記1005地號土地。我父母之所以要借放系爭11
    17地號土地在被告身上，是因為當初原告有卡到交通賠償問
    題，父母沒有講被告何時要還回去，一直到被告有小孩時，
    我爸爸開始叫被告歸還，因為他認為可以給原告的小孩，這
    是爸爸跟我說的，而我爸爸跟被告講好幾次，但被告都不理
    會，後來就不跟我爸爸往來了。我不瞭解當初父親代原告抽
    籤時，有無跟原告說，他會去傳達，因為他有跟我說，就會
    跟原告講。我爸爸在世時沒有將覺書拿給我看，但他一直交
    待我說要向被告要回系爭1117地號土地給原告，因為他一直
    跟被告要，被告都不理他，他很擔心這件事情，所以有交待
    我說要處理好這件事情等語，則依證人廖万鬚、程麗霞、廖
    元照、廖華咸上開證詞，至多亦僅能證明系爭1117地號土地
    縱使有原告所稱借名登記契約存在，該借名登記契約之當事
    人乃係兩造祖父及被告，而非兩造，是原告主張兩造間就系
    爭1117地號土地存在借名登記契約等語，要乏所據，尚難憑
    採。
　㈣至原告雖又主張伊嗣後回去時，有在被告住處提及伊所有系
    爭1117地號土地借名登記在被告名下一事，被告有說好，在
    場人只有兩造而已等語，然為被告所否認，且核與上開覺書
    所載內容，及證人廖万鬚、程麗霞、廖元照、廖華咸上開證
    詞均一致證稱廖科水銀將贈與予原告所有1117地號土地借名
    登記在被告名下1117地號土地之情相互扞格，是原告上開主
    張亦乏所據，殊難採信。此外，原告迄至本件言詞辯論終結
    前，仍未能舉證證明兩造間就系爭1117地號土地存在借名登
    記契約一事為真實，則揆之上開說明，要難認原告主張兩造
    間就系爭1117地號土地存在借名登記契約等語為可採，則原
    告主張終止兩造間就系爭1117地號土地之借名登記契約後，
    再依民法第179條規定請求被告應將系爭1117地號土地移轉
    登記予原告，為屬無據，要難准許。
六、綜上所述，原告未能舉證其與被告間就系爭1117地號土地存
    有借名登記契約存在，是原告主張終止兩造間就系爭1117地
    號土地之借名登記契約後，再依民法第179條規定請求被告
    應將系爭1117地號土地移轉登記予原告，為無理由，應予駁
    回。
七、本件事證已臻明確，兩造其餘主張及攻擊防禦方法與證據，
    經本院斟酌後，與本件判決結果已不生影響，故不一一論列
    ，附此敘明。
八、訴訟費用負擔之依據：民事訴訟法第78條。 
中　　華　　民　　國　 110 　年　　2 　　月　   26　  日
                  民事第二庭    法  官  陳秋如
以上正本係照原本作成。
如對本判決上訴，須於判決送達後20日內向本院提出上訴狀（需
附繕本）。如委任律師提起上訴者，應一併繳納上訴審裁判費。
中　　華　　民　　國　 110 　年　　2 　　月　   26　  日
                                書記官　李松坤